臺灣臺南地方法院刑事判決　　　　　　　 95年度訴字第714號
公　訴　人　臺灣臺南地方法院檢察署檢察官
被　　　告　庚○○
　　　　　　丙○○
上二人共同
選任辯護人　查名邦律師
被　　　告　辛○○
選任辯護人　蔡青芬律師
被　　　告　戊○○
選任辯護人　蘇陳俊哲律師
被　　　告　甲○○
選任辯護人　陳文忠律師
　　　　　　蔡青芬律師
上列被告等因違反貪污治罪條例案件，經檢察官提起公訴（94年
度偵字第13660號、95年度偵字第7042號、第7944號），本院判
決如下：
    主  文
庚○○、丙○○、辛○○、戊○○、甲○○均無罪。
    理  由
一、公訴意旨略以：民國83至84年間，庚○○為臺南市政府建設
    局技正，參與會審漢茵工程顧問股份有限公司（下稱漢茵公
    司）設計之「臺南市○道○○○路地下街、地下停車場新建
    工程」（下稱海安路地下街工程）建築執照案，職司工程建
    照之審核工作；丙○○為臺南市政府建設局農林課技士，承
    辦漢茵公司「臺南市公十一地面公園新建工程」，負責工程
    估驗監管工作；辛○○為臺南市政府工務局土木課技士，承
    辦漢茵公司設計監造之「臺南市公十一地下停車場新建工程
    」與「臺南市教師會館新建工程」等二案；戊○○為臺南市
    政府建設局農林課課長，該課曾委託漢茵公司關於臺南市公
    園之規劃設計，包括「臺南市公十一地面公園新建工程」，
    負責審核公文資料；甲○○為臺南市政府工務局技正，負責
    海安路地下街工程工務局公文之審核、轉陳業務。辛○○復
    於88年間，承辦漢茵公司設計監造之海安路地下街工程，負
    責工程之發包與施工監管等工作。五人均為依據法令從事公
    務之人員。詎庚○○、甲○○及戊○○竟基於概括犯意，於
    83 年9月中秋節前與84年1月春節前，各自基於職務上審核
    建照、監管工程文書及審核監督公園規劃設計之權力，連續
    兩次收受漢茵公司指派員工乙○○親送至辦公室之遠東百貨
    公司禮券，每次金額為新臺幣（下同）8,000元，每人收受
    之金額計有16,000元。至於辛○○亦基於概括犯意，於上開
    時間基於職務上監管工程權力，連續兩次收受前揭漢茵公司
    員工乙○○親送至辦公室之遠東百貨公司禮券，每次金額為
    5,000元，合計為10,000元。另丙○○於84年1月春節前，亦
    基於職務上工程估驗監管之權力，收受前揭漢茵公司員工乙○○親送至辦公室之遠東百貨公司禮券，金額為5,000元。
    辛○○另於88年9月間，因失竊車輛，亟欲購置新車，乃利
    用監管海安路地下街工程之權力，向漢茵公司實際負責人己○○索取賄賂現金300,000元，作為購車之用。因認被告等
    人均犯貪污治罪條例第5條第1項第3款職務上收受賄賂罪嫌
    。
二、按犯罪事實，應依證據認定之，無證據不得認定犯罪事實；
    又不能證明被告犯罪者，應諭知無罪之判決，刑事訴訟法
    154條第2項、第301條第1項分別定有明文。再刑事訴訟上證
    明之資料，無論其為直接或間接證據，均須達於通常一般之
    人均不致有所懷疑，而得確信其為真實之程度，始得據為有
    罪之認定，若其關於被告是否犯罪之證明未能達此程度，而
    有合理懷疑之存在，致使無從形成有罪之確信，根據「罪證
    有疑，利於被告」之證據法則，即不得遽為不利被告之認定
    ，最高法院著有76年度台上字第4986號判例闡述甚明。
三、本案被告庚○○等人均堅決否認涉有公訴意旨所認之犯行，
    渠等對公訴人所認定並據以起訴之犯罪事實，爭執與不爭執
    事項，及渠等選任辯護人辯護意旨，詳如附件一所示。
四、本院關於公訴人用以證明被告犯罪之證據有無證據能力之判
    斷，詳如附件二所示。
五、本院關於實體部分之判斷
  (一)被告庚○○等五人是否確有收受漢茵公司交付之遠東百貨公
    司禮券之事實，尚屬無法證明：
  經查漢茵公司實際負責人己○○及實際財務主管壬○○指派
    員工乙○○交付遠東百貨公司禮券予被告一節，固有漢茵公
    司轉帳傳票、請款明細、贈禮明細及公司內部簽呈等文書附
    卷可稽（見他一卷第32-35頁、50-51頁），復經證人乙○○
    、己○○及壬○○於本院審理中結證無訛（見本院卷第185
    、189、194、256頁）。且上開公司內部簽呈之製作時點，
    依漢茵公司之行政流程，係該公司於贈送禮券之前，由乙○○擬定送禮名單，逐級報請壬○○及己○○簽准而成等情，
    亦據證人乙○○及壬○○證述在卷（見本院卷第188-189、1
    94-195頁）。證人乙○○雖於本院審理中證稱禮券均以紅色
    請帖信封袋包裝，袋內另附紙條寫有佳節愉快字樣並署名漢
    茵公司，由其利用庚○○等五人不在辦公室之時置於其等辦
    公桌抽屜內或桌面上，且贈禮明細上所列對象應得之禮券均
    已確實送出，惟事後並未向交付禮券之對象進行確認等語（
    見本院卷第195-196、199頁），但稽其交付方式，被告等人
    既未於乙○○所述交付禮券之時在場，尚難僅憑證人乙○○
    之證言認定該等被告「已經收受」漢茵公司交付之禮券。
  按貪污治罪條例第5條第1項第3款之職務上收受賄賂罪，以
    行為人確有收受行為為必要，該款所稱之收受行為，指行為
    人對於職務上之行為，須以主觀上收取或接受賄賂或其他不
    正利益之意思，在客觀上收取或接受賄賂或其他不正利益而
    言，倘行為人並無上開收取或接受之主觀意思或客觀行為，
    即難以該款罪名相繩。查本件證人己○○於本院審理中證稱
    ：漢茵公司固於83年及84年之年節間，經其簽准由乙○○贈
    送遠東百貨公司禮券予包括被告庚○○等五人在內之臺南市
    政府公務員，惟交付之禮券曾被退回，但是哪些人退回伊不
    清楚等語（見本院卷第257、265頁）。雖己○○對於退回禮
    券者之姓名已不復記憶，且不確定被告庚○○等五人是否曾
    將前揭禮券退還。但部分被告或其中之一，確實曾因「退回
    禮券」，而未為「收受禮券」之構成要件行為，已得確認。
    在確定個別被告有無退回禮券之前，本件被告等人是否確有
    收受漢茵公司交付禮券之事實，應認為未獲嚴格之證明。
  公訴人另以被告庚○○、丙○○及辛○○三人之測謊報告指
    出渠等對於「未收過漢茵公司之禮券」、「83年秋節未收到
    8,000元禮券」、「84年春節未收到5,000元禮券」、「未收
    漢茵公司5000元禮券」等問題經測試呈情緒波動之反應，研
    判有說謊之結論，作為證明被告三人犯行之證據，惟查：
    (1)貪污治罪條例第5條第1項第3款之職務上收受賄賂罪所稱
      收受行為，具備固有之法律上意義，已如前述，未必為一
      般人所能理解。稽以卷內資料，未具法律專業能力之被告
      庚○○等三人對於如何之行為始構成賄賂之收受行為，恐
      難期待有充分之了解。從而被告庚○○等三人是否誤以漢
      茵公司員工乙○○將遠東百貨公司禮券置於其辦公室抽屜
      內或桌面上，無論嗣後已否業經退還，均該當於上開規定
      中之收受行為，尚非無疑。
    (2)職是之故，縱全盤接納並採信被告庚○○等三人上開受測
      結果，亦僅能證明被告庚○○等三人，實際上曾經收到漢
      茵公司贈送之禮券。然依被告庚○○等三人之測謊問卷所
      示，當次施測之題組中，並未包括該等被告是否於發現置
      於其辦公桌抽屜內或桌面上之禮券後即拒收並退還之問題
      （見偵三卷第9、12頁，偵一卷第77頁），從而被告庚○○、丙○○及辛○○三人是否確有貪污治罪條例第5條第1
      項第3款之收受行為，仍無從依前述測謊結果獲得證明。
  綜上，公訴意旨主張被告庚○○等五人因收受漢茵公司交付
    之遠東百貨公司禮券，從而觸犯貪污治罪條例第5條第1項第
    3款之職務上收受賄賂罪，尚屬難以證明。
  (二)被告辛○○自漢茵公司實際負責人己○○處收受之現金300,
    000元，尚難遽予認定係屬賄賂之財物：
  被告辛○○雖矢口否認自證人己○○處受領300,000元，惟
    查己○○於審理中證稱：因88年某次開會時，工地人員向伊
    告知辛○○的車子失竊，每天接送小孩都不方便，工地廠商
    說要籌錢借辛○○購車，故伊親自交付辛○○現金300,000
    元，同時言明該等金錢乃借給辛○○供其購車之用，事後並
    由工地人員處得知辛○○旋即購進新車，伊因與辛○○私交
    甚篤，故未約定利息，亦無借據、收據或漢茵公司帳目可稽
    ，惟辛○○事後曾歸還伊十餘萬元等語（見本院卷第258、2
    61、265-269頁）。
  查被告辛○○確曾於88年8月25日遺失車號UK-0695號自小客
    車，並於同年9月17日購買車號Y8-9761號富豪牌自小客車，
    且登記於其父親黃南生名下之事實，有交通部公路總局嘉義
    區監理所92年4月23日嘉監車字第0920006382號函及其附件
    資料、被告辛○○二親等內人員查詢紀錄、交通部公路總局
    嘉義區監理所92年8月22日臺南監理站嘉監南字第092001866
    -6號函及其附件資料暨車牌號碼Y8-9761號自小客車買賣相
    關資料在卷可稽（見他一卷第61-64、69、71-73、75-76頁
    ）。此部分事實核與證人己○○前揭證述悉相符合，參以證
    人己○○與被告辛○○並無仇隙糾葛，當無故為不實供述之
    理，堪信該證人指陳曾經出借300,000元予被告辛○○乙節
    與事實相符。
  惟按貪污治罪條例第5條第1項第3款對於職務上之行為收受
    賄賂罪，以所收受之金錢或財物與其職務有相當對價關係，
    為成立要件之一。質言之，該款所謂賄賂或不正利益，性質
    上要屬用以換取公務員特定職務行為之相對給付，亦即特定
    職務行為與賄賂或不正利益間須具備等價關係之必要關聯性
    。公務員因消費借貸之原因而收受他人財物，縱有違行政倫
    理，仍非前述收受賄賂罪所規範之構成要件行為。證人己○○既係因出借而交付300,000元予被告辛○○，被告辛○○
    收受該等金錢之行為，與貪污治罪條例中之「賄賂」尚屬有
    間。
  (三)綜上各節，本件並無充份證據足以認定被告庚○○等五人有
    公訴人所指收受禮券之犯罪情節，亦難具體證明被告辛○○
    自己○○處收受之300,000元確屬賄賂，依罪證有疑應利於
    被告之證據法則，自應為對被告五人有利之認定，爰依法諭
    知無罪之判決。
據上論斷，應依刑事訴訟法第301條第1項，判決如主文。
本案經檢察官丁○○到庭執行職務。
中　　華　　民　　國　　96　　年　　5 　　月　　24　　日
　　　　　　　　　刑事第十庭  審判長法　官  陳欽賢
                                    法  官  林臻嫺
                                    法  官  陳賢德
以上正本證明與原本無異。
如不服本判決，應於判決送達後10日內，向本院提出上訴狀。
　　　　　　    　　　　　　　　　　書記官　陳麗雅
中　　華　　民　　國　　96　　年　　5 　　月　　24　　日
附件一（被告對公訴人所認定並據以起訴之犯罪事實，爭執與不
爭執事項，及其選任辯護人之辯護意旨）：
一、爭執與不爭執事項：
  (一)不爭執事項：
  1.被告庚○○於83年8月20日後為臺南市政府建設局技正，81
     年至83年8月19日期間為工務局技正。於83年至84年間，參
     與會審漢茵公司設計之「海安路地下街工程」。
  2.被告辛○○為臺南市政府工務局土木課年技士（現任臺南市
    政府安南區公所經建課技士），於83至84年間，督導「臺南
    市公十一地下停車場新建工程」及漢茵公司設計監造之「臺
    南市教師會館新建工程」，並於88年間，督導漢茵公司設計
    監造之「海安路地下街工程」。
  3.被告甲○○曾於80年至86年間擔任臺南市政府工務局技正（
    現已退休），曾經負責「海安路地下街工程」工務局公文之
    轉陳業務，對於漢茵公司提出之簽呈有會簽之機會與權力。
  4.被告戊○○於83年至84年間擔任臺南市政府建設局農林課課
    長，該課曾經委託漢茵公司規劃設計「臺南市公十一地面公
    園新建工程」，負責工程估驗監管工作。
  5.被告丙○○（現已退休）前為臺南市政府建設局農林課技士
    ，於83年至84年間，承辦漢茵公司「臺南市公十一地面公園
    新建工程」，負責工程估驗監管工作。
  6.被告辛○○復於88年9月間，因失竊UK-0695號自小客車，嗣
    並另價購Y8-9761號富豪牌自小客車，並登記於其父親黃南
    生名下。
  (一)爭執事項：
  1.漢茵公司有無承辦「臺南市公十一地下停車場新建工程」
    之設計監造工作。
  2.被告庚○○參與漢茵公司所設計工程建照之會審，對於建照
    之通過與否，是否具有影響力。
  3.被告庚○○、辛○○、丙○○、戊○○及甲○○等人，有無
    在起訴書所載之時間，收受起訴書所載漢茵公司交付之遠東
    百貨公司禮券。
  4.被告辛○○有無向漢茵公司或該公司實際負責人己○○索取
    或借貸300,000元。
  5.漢茵公司交付禮券之目的為何（是否出於行賄之意思而交付
     財物）。該等禮券之性質，是否即為刑法上之「賄賂」。
二、各該被告選任辯護人之辯護意旨：
  (一)被告庚○○部分：
    1.被告庚○○於83年8月20日始被調派至臺南市政府建設局
      擔任技正，其工作內容屬幕僚性質，不具決策實權，且本
      件核發建築執照之承辦單位係臺南市政府建設局建設課，
      應否核發建照概由該課人員決定，漢茵公司應無行賄動機
      。
    2.被告庚○○否認有起訴書所載收受禮券之行為。
    3.縱使被告庚○○確有如起訴書所載之收受禮券行為，亦屬
      一般之人情交往，與職務並無關連性及對價性，並非收受
      賄賂。
  (二)被告丙○○部分：
    1.被告丙○○於83年間自高雄市政府工務局調回臺南市政府
      建設局農林課擔任技士，其與漢茵公司人員並無任何接觸
      ，並無起訴書所載收受禮券之行為。
    2.被告丙○○僅在臺南市政府建設局會簽漢茵公司請領臺南
      市公十一地面公園新建工程之工程款申請書時，勘查工程
      進度如何並加註意見，其間不可能有任何不法之勾結。
    3.縱使被告丙○○確有如起訴書所載之收受禮券行為，亦屬
      一般之人情交往，與職務並無關連性及對價性，並非收受
      賄賂。
  (三)被告辛○○部分：
    1.漢茵公司並無贈送禮券予辛○○之必要：
      (1)臺南市公十一地下停車場新建工程之設計監造者係徐郁
        富建築師，並非漢茵公司。
      (2)漢茵公司僅係臺南市教師會館新建工程之受託監造公司
        ，並非受託設計公司，且83年底該工程契約已因故解除
        。
      (3)海安路地下街工程係由臺南市政府於81年1月委託漢茵
        公司執行工程之規劃設計監造等業務，漢茵公司之權利
        義務已明訂在契約中，被告辛○○對之並無增減權限。
    2.被告辛○○並無收受禮券或300,000元之行為：
      (1)不能僅以證人乙○○證稱有放置禮券在辛○○桌上或抽
        屜，即認被告辛○○有收受禮券之行為。
      (2)被告辛○○購買車號Y8-9761號富豪牌自小客車之資金
        來源，均為其家人而非漢茵公司實際負責人己○○。且
        證人壬○○所為關於辛○○收受300,000元之證詞係傳
        聞，尚非可採，不能僅以己○○之證詞認定辛○○有收
        受300,000元賄賂之犯行。
    3.漢茵公司致贈禮券之行為係出於過年過節之習俗，且無法
      證明被告與起訴書所載「臺南市公十一地下停車場新建工
      程」及「臺南市教師會館新建工程」之職務上關係，故漢
      茵公司致贈禮券之行為應非行賄。
    4.被告辛○○之測謊報告不足以作為其有收賄犯行之證據：
      (1)被告辛○○測謊時因罹患躁鬱症且睡眠不足，身心狀況
        不佳。
      (2)被告有保持緘默之權利，若其自願測謊，係為透過測謊
        證明自己清白，並非同意以測謊結果證明自己犯罪。
  (四)被告戊○○部分：
    1.臺南市政府委託漢茵公司辦理「臺南市公十一地面公園新
      建工程」之設計監造工作，乃屬合作關係而非對立關係，
      故漢茵公司實欠缺行賄之動機。且「臺南市公十一地面公
      園新建工程」已依法順利完成，漢茵公司並無行賄之必要
      。
    2.以臺南市政府農林課於起訴書所載時間之辦公室舊址環境
      而言，證人乙○○之證詞有違常理，不能證明禮券確已交
      由戊○○收受。
    3.被告戊○○接受法務部調查局測謊時，關於有無收受禮券
      之問題，經測試無法獲致有效反應，不能研判有無說謊，
      足見所辯未曾收受禮券一節應屬信而有徵。
  (五)被告甲○○部分：
    1.被告甲○○否認曾收受漢茵公司任何饋贈，不能僅憑證人
      乙○○片面說詞認定甲○○有收受賄賂之犯行。
    2.證人壬○○及己○○於審理中均證稱不確定甲○○是否有
      收受禮券。
    3.不能僅以證人乙○○證稱有放置禮券在辛○○桌上或抽屜
      ，即認甲○○有收受禮券之行為。
    4.漢茵公司致贈禮券之行為係出於過年過節之習俗，且無法
      證明被告與起訴書所載「海安路地下街工程」有何職務上
      關係，故漢茵公司致贈禮券之行為應非行賄。
附件二（本件公訴人用以證明被告犯罪之證據有無證據能力之判
斷）：
一、證人壬○○、己○○、王秀紅、張雅鈴及乙○○在檢察事務
    官與司法警察詢問時所為之陳述，不具證據能力：
    按被告以外之人於審判外之言詞或書面陳述，除法律有規定
    者外，不得作為證據，刑事訴訟法第159條第1項定有明文，
    同法第159條之1至第159條之5固有該等陳述於特定情形下仍
    得作為證據之例外規定，惟查證人壬○○、己○○、王秀紅
    、張雅鈴及乙○○等人，於檢察事務官、調查局所屬調查員
    或司法警察詢問時所為之陳述，對於陳述者以外之被告而言
    ，既屬被告以外之人於審判外之言詞陳述，且經被告方面明
    示不同意採為證據之意思，稽以卷內資料復無從察知該等陳
    述有何較之上開證人於審判中所為陳述更為可信而合乎刑事
    訴訟法第159條之2之特別情況，揆諸刑事訴訟法第159條第1
    項之規定，應認為不具證據能力。
二、證人己○○、王秀紅、張雅鈴及乙○○在檢察官訊問時之供
    述，具有證據能力：
    又按被告以外之人於偵查中向檢察官所為之陳述，除顯有不
    可信之情況者外，得為證據，刑事訴訟法第159條之1第2項
    亦有明文。證人己○○、王秀紅、張雅鈴及乙○○於檢察官
    訊問時，經首次具結後之歷次在檢察官訊問時之陳述，並無
    事證認遭受強暴、脅迫或其他不當外力干擾，未見有何顯不
    可信之情況，依上開規定，自有證據能力。辯護人固然認為
    前揭證人於檢察官訊問時之供述未經被告交互詰問為由主張
    不具證據能力，惟憲法第16條規定人民有訴訟之權，就刑事
    審判上之被告而言，係指應使其在對審制度下，依當事人對
    等原則，享有充分之防禦權，俾受公平審判之保障，刑事被
    告對證人有詰問之權，即屬該等權利之一。從而，刑事訴訟
    法為確保被告對證人之詰問權，要求證人於審判中，應依法
    定程式，到場具結陳述，並接受被告之詰問，其陳述始得作
    為認定被告犯罪事實之判斷依據，明顯係指「審理中」之程
    序而言，與「偵查中」本無裁判者與被裁判者及訴訟關係存
    在，且無如法院審理中所要求特定法律程序大相逕庭。辯護
    人以此類彼，尚有未合，為本院所不採。
三、證人壬○○在檢察官訊問時之陳述，因未經具結，不具證據
    能力：
    按證人依法應具結而未具結者，其證言不得作為證據，刑事
    訴訟法158條之3定有明文。經查本件證人壬○○於檢察官訊
    問時之供述，因未經具結，依前開說明，應無證據能力。
四、卷附轉帳傳票、請款明細及公司內部簽呈，係漢茵公司所屬
    人員業務上經常製作之文書，具有證據能力：
    末按除顯有不可信之情況外，從事業務之人於業務上或通常
    業務過程所須製作之紀錄文書、證明文書，亦得作為證據，
    刑事訴訟法第159條之4第2款定有明文。查卷附起訴書所載
    用以證明被告犯行之轉帳傳票、請款明細及公司內部簽呈，
    係漢茵公司所屬人員業務上經常製作之文書，核其性質應屬
    從事業務之人於通常業務過程所須製作之紀錄文書，復無顯
    有不可信之情況，依上開刑事訴訟法規定，自得作為證據。
五、卷附測謊報告具有證據能力：
  (一)按測謊鑑定，係由測謊員對受測者提問與待證事實相關之問
    題，藉由科學儀器（測謊機）記錄受測者對各個質問所產生
    「細微之生理變化」，加以分析受測者是否「下意識刻意隱
    瞞」事實真相，並判定其供述是否真實而為之鑑定。受法院
    或檢察官囑託測謊機關所為檢查結果之書面報告，形式上必
    須符合下述測謊基本程式要件，包括：1、經受測人同意配
    合，並已告知得拒絕受測，以減輕受測者不必要之壓力。2
    、測謊員須經良好之專業訓練與相當之經驗。3、測謊儀器
    品質良好且運作正常。4、受測人身心及意識狀態正常。5、
    測謊環境良好，無不當之外力干擾等要件，始應認有證據能
    力，最高法院92年度臺上字第2282號判決意旨可資參照。
  (二)本件係檢察官經被告庚○○、丙○○、辛○○及戊○○之同
    意施測後，依刑事訴訟法第208條規定，囑託法務部調查局
    實施測謊，有檢察官辦案進行單及經該等被告簽署明載受測
    者可拒絕受測之測謊同意書在卷可按。而本件施測者即調查
    員周潤德，其於89年5月29日起至同年8月19日止，在法務部
    調查局研修測謊技術結業，亦有法務部調查局結業證書附卷
    可考，顯見本件測謊人員具備良好之專業訓練並有豐富之經
    驗。又依卷附各該受測被告測謊鑑定過程中關於測謊程序說
    明書，用以進行鑑定之測謊儀器係美國拉法葉儀器公司製造
    (LafayetteInstrument Co.)，型號761-98GA，測前均檢查
    紀錄功能，無故障因素方進行測試，堪認測謊儀器品質良好
    且運作正常。再者，上開受測被告受測之前，均經施測者詢
    問身心狀況（包括痼疾、病史、服用藥物、就醫情形、睡眠
    及用餐情形等），並將詢問之結果填載於「測謊對象身心狀
    況調查表」在卷可憑，顯見施測者已依其專業針對受測被告
    身心狀況及意識是否適宜受測為必要之評估。末查，本件測
    謊係在「具備影音監視功能、空調、隔音，無外界干擾因素
    」之環境內進行乙節，亦據記載於卷附測謊報告之測謊程序
    說明書內，況前述受測被告等人於偵審過程均未曾就測謊環
    境不良一節表示抱怨之意思，亦足認定施測環境並無不當之
    外力干擾之情形。
  (三)綜上所述，本件之測謊已經具備最高法院92年度臺上字第22
    82號判決所要求各項要件，應認適合採為認定事實之依據，
    本院認為具有證據能力。
